【裁判字號】    90,訴,2291
【裁判日期】    901025
【裁判案由】    清償債務
【裁判全文】
臺灣臺北地方法院民事判決  九十年度訴字第二二九一號
    原      告  華信商業銀行股份有限公司
    法定代理人  戊○○
    訴訟代理人  丙○○
                丁○○
    被      告  震旦行股份有限公司
    法定代理人  乙○○
    訴訟代理人  甲○○
右當事人間清償債務事件，本院判決如左：
    主      文
被告應給付原告新台幣貳佰柒拾伍萬貳仟貳佰肆拾肆元及自民國八十九年四月三十日
起至清償日止，按週年利率百分之五計算之利息。
訴訟費用由被告負擔。
    事      實
甲、原告方面：
  一、聲明：
    (一)被告應給付原告新台幣（下同）二百七十五萬二千二百四十四元及自民國（下
      同）八十九年四月三十日起至清償日止，按週年利率百分之五計算之利息。
    (二)訴訟費用由被告負擔。
  二、陳述：
    (一)緣案外人震陽電子股份有限公司（以下簡稱震陽電子公司）與被告間之應收帳
      款債權，案外人震陽電子公司業已於八十九年一月十八日轉讓與原告，此有原
      告與案外人震陽電子公司簽訂之「應收帳款債權承購合約書」可稽，並將債權
      讓與之事實通知被告，已合法發生債權移轉之效力。
    (二)案外人震陽電子自八十九年一月十八日起，即陸續供伍張發票（發票號碼為Ｙ
      Ｚ00000000、00000000、ＹＺ00000000、ＹＺ00
      000000、ＹＺ00000000），發票金額合計為五百二十萬九千一
      百五十四元之應收帳款債權轉讓與原告，案外人震陽電子公司並已陸續依約分
      批交付貨物予被告，此有業經被告簽收之出貨單為憑。
    (三)惟被告於應付帳款債務到期時（發票號碼、發票日、到期日、發票金額，詳如
      附表所示）竟未付款予原告，迭經催討，被告除於八十九年五月八日支付一百
      一十二萬一千九百四十元及八十九年七月二十八日支付一百三十三萬四千九百
      七十元，合計二百四十五萬六千九百一十元之帳款外，其餘之應付帳款二百七
      十五萬二千二百四十四元迄今未獲支付，為此請求判決如訴之聲明。
    (四)對被告抗辯之陳述：
      (1)債權之讓與，依民法第二百九十七條第一項之規定，雖須經讓與人或受讓人
        通知債務人始生效力，但不以債務人之承諾為必要，而讓與之通知，為通知
        債權讓與事實之行為，原得以言詞或文書為之，不須何等之方式（參最高法
        院四十二年台上字第六二六號判例），故原告於八十九年一月十八日以「應
        收帳款債權轉讓通知書」通知被告，實已發生債權讓與之效力，且該通知書
        既經被告以其分公司之「統一發票專用章」簽收，即已發生通知之效力，自
        非須加蓋負責人章為必要，再者依案外人震陽電子公司提供與買受人（即被
        告）之發票，逐筆於發票上加蓋轉讓章，其內容載明讓與字句，故被告最遲
        於取得發票時即受債權讓與之通知，亦即原告與案外人震陽電子公司間之債
        權讓與對被告而言，最遲於其取得發票時即已生效，且該轉讓章之內容已載
        明「本發票債權已轉讓予華信商業銀行，若對本發票所載貨品發現任何問題
        ，請立即通知華信商業銀行，否則屆期請將貨款逕交華信商業銀行」等字句
        ，若被告於收受貨物當時即發生貨物滯銷且價額滑落之事實，依常理被告應
        會立即對原告主張價格滑落拒絕付款，而非到期日屆至後，始主張之，顯見
        被告指稱貨物滯銷且價格滑落之情事，係發生於債權轉讓之後，應不得以此
        對抗原告。
      (2)再者，就被告與案外人震陽電子公司於八十九年七月二十八日始達成之協議
        ，亦係發生案外人震陽電子公司將債權讓與予原告之後，且原告亦非該協議
        之當事人，故被告不得以之對抗原告，退萬步言，前開協議條件是否成就尚
        須取決於案外人震陽電子公司是否履行換貨義務，原告倘同意前揭協議，將
        變更原確定之債權為不確定之狀態，故就被告主張原告同意協議條件乙事，
        亦顯有違常理。
      (3)至於應收帳款讓與明細表上所載之「發票到期日」（詳如附表所示），其係
        參酌被告與震陽電子公司所約定之付款條件：「月結六十天，每月底結」而
        定，故將前開發票到期日各自訂為八十九年三月三十一日（即如附表序號１
        至３所示發票三張）及八十九年四月三十日（即如附表序號４、５所示發票
        二張），惟此係供原告內部控管之用，應不影響債權讓與之效力。
  三、證據：提出八十九年一月十八日應收帳款債權承購合約書乙份、應收帳款債權
      轉讓通知書乙紙、應收帳款讓與明細表（發票專用）參張、統一發票及出貨單
      各伍張（以上均為影本）為證。
乙、被告方面：
  一、聲明：
    (一)原告之訴駁回。
    (二)訴訟費用由原告負擔。
  二、陳述：
    (一)緣案外人震陽電子公司因基於案外人中華電信股份有限公司（以下簡稱中華電
      信公司）於八十九年一月起提供市內電話之「來話號碼顯示」服務，案外人震
      陽電子公司欲借重被告之銷售通路，於八十八年十一月主動向被告台北四分公
      司推銷其可提供「來話號碼顯示」服務之產品─ＣＡＬＬＥＲ  ＩＤ來電顯示
      器，由於案外人中華電信公司提供此項「來話號碼顯示」服務，係屬試用階段
      服務地區為陸續增加，案外人震陽電子公司為減除被告台北四分公司對此新產
      品市場接受度之疑慮，遂承諾保障給予被告台北四分公司銷售ＣＡＬＬＥＲ
      ＩＤ來電顯示器產品之相當利潤，並記載於雙方八十八年十二月簽訂買賣合約
      ，案外人震陽電子公司自八十九年一月起陸績供貨予被告台北四分公司，由於
      訴外人中華電信公司提供「來話號碼顯示」服務地區增加進度未如震陽電子公
      司之預期，致ＣＡＬＬＥＲ  ＩＤ來電顯示器滯銷且價格滑落，故至八十九年
      四月七日後被告台北四分公司即拒絕再受領案外人震陽電子公司之交貨，案外
      人震陽電子公司交付之貨款總計五百二十萬九千一百五十四元，被告台北四分
      公司一再求案外人震陽電子公司就此商品之滯銷及價格混亂之狀況協商，案外
      人震陽電子公司均無誠意處理，被告台北四分公司不得已於八十九年四月二十
      一日僅先支付已銷售部分之貨款一百二十萬四千零五十元，其餘貨款四百萬五
      千一百零四元則暫拒付，嗣雙方就案外人震陽電子公司保障予被告台北四分公
      司銷售ＣＡＬＬＥＲ  ＩＤ來電顯示器之相當利潤事宜達成協議，約定條款為
      「(一)震陽電子公司同意無條件以一台來電顯示電話機更換一台顯示品方式，更
      換被告庫存顯示器二千五百台，(二)震陽電子同意每台三十元彌補被告台北四分
      公司庫存數量一萬一千六百零九台扣除前項二千五百台之價差，計二十七萬三
      千二百七十元，(三)被告台北分公司同意拆下九千一百零九台顯示器之變壓器，
      並以每個二十二由震陽電子買回，計二十萬零三百九十八元，(四)被告台北四分
      公司未支付之貨款四百萬五千一百零四元扣第(二)、(三)及廣告補助費用四萬五千
      元，餘三百四十八萬六千四百三十六元，被告台北四分公司於八十九年七月二
      十九日前支付一百三十三萬五千元，其餘二百一十五萬一千四百三十六元待震
      陽電子履行第(一)項義務後，被告台北分公司即支付。」，被告台北四分公司已
      依雙方之協議履行於八十九年七月二十八日支付一百三十三萬五千元，但案外
      人震陽電子公司迄未依約履行以一台來電顯示電話機更換一台顯示器之義務，
      故被告台北四分公司不能給付應支付二百一十五萬一千四百三十六元之款項。
    (二)又債權讓與，債務人於受通知時，所得對抗辯與人之事由，皆得對抗受讓人，
      民法第二百九十九條第一項定有明文，所謂得對抗之事由，不以狹義之抗辯權
      為限，而應廣泛包括，凡足以阻止或排斥債權人之成立、存續或行使之事由在
      內，蓋債權之讓與，在債務人既不得拒絕，自不宜因債權讓與之結果，而使債
      權人陷於不利之地位（參照最高法院五十二年台上字第一０八五號），按本件
      原告所主張受讓案外人震陽電子公司之債權，係依據震陽電子公司與被告台北
      四分公司間所簽訂立前述買賣契約關係衍生，則被告得對抗之事由於震陽電子
      公司與被告台北四分公司間所簽立之前述買賣契約已存在，且於被告接獲債權
      讓與通知時已發生，按被告台北四分公司於八十九年六月十二日接獲震陽電子
      公司之債權讓與通知，原告之債權讓與通知為八十九年六月十五日，即被告抗
      辯之事由於接獲債權讓與通知前即已發生，另就原告所提出之債權讓與通知書
      ，因該通知書所蓋之章為統一發專用章且未蓋負責人章，亦未填載日期，被告
      否認該通知之效力。
    (三)再者，被告台北四分公司與案外人震陽電子公司就前述買賣契約所生之爭議，
      原告知悉，並同意由被告與案外人震陽電子公司協商解決，且被告台北四分公
      司與案外人震陽電子公司所達成之協議條件，原告除已受領亦無異議，是故依
      前述最高法院五十二年台上字第一０八五號判例之見解，被告與案外人震陽電
      字公司之協議，得以對抗原告，即案外人震陽電子公司未位約履行前述協議條
      件之第(一)項約定，以一台來電顯示電話機更換一台顯示器方式，更換被告庫存
      顯示器二千五百台前，依協議書約定被告不能給付未支付二百一十五萬一千四
      百三十六元之款項（非原告主張之二百七十五萬二千二百四十四元）。
  三、證據：提出八十八年十二月ＣＡＬＬＥＲ  ＩＤ來電顯示器買賣合約書乙份、
      八十九年四月二十一日被告委託花旗銀行轉帳電匯予震陽電子公司付款明細、
      被告台北四分公司與震陽電子公司八十九年七月二十八日簽立之協議書乙份、
      八十九年七月二十八日被告委託花旗銀行轉帳電匯予震陽電子公司於原告開立
      帳戶付款明細、震陽電子公司八十九年六月九日通知書乙份、原告八十九年六
      月十四日台北八支局第三四０號存證信函、原告八十九年六月二十一日台北八
      支局第三五四號、八十九年七月二十一日台北八支局第四三七號存證信函（以
      上均為影本）為證，並聲請傳訊證人李建宏、趙惠玲。
    理      由
一、原告起訴主張案外人震陽電子公司於八十九年一月十八日將如附表所示對於被告
    之應收帳款債權轉讓予伊，惟被告僅分別於八十九年五月八日及同年七月二十八
    日支付一百一十二萬一千九百四十元、一百三十三萬四千九百七十元，尚有債款
    二百七十五萬二千二百四十四元未獲清償，為此依債權讓與之法律關係請求判決
    如訴之聲明等語。
二、被告則以：伊與案外人震陽電子公司固於八十八年十二月間簽訂來電顯示器買賣
    合約書，而向案外人震陽電子公司購買如附表所示之合計五百二十萬九千一百五
    十四元之來電顯示器，惟因伊與案外人震陽電子公司於簽約時，約定案外人震陽
    電子公司應擔保伊有相當利潤可得，但因向案外人震陽電子公司所購買之來電顯
    示器銷售情形並不始預期，故僅於八十九年四月七日給付案外人震陽電子公司一
    百二十萬四千零五十元，迨至八十九年七月二十八日伊與案外人震陽電子公司簽
    訂協議書，協議被告於八十九年七月二十八日支付一百三十三萬五千元，而案外
    人震陽電子公司須無條件以一台來電顯示電話更換庫存之顯示器，並以每台三十
    元之價格彌補且以每個二十二萬之價格買回部分顯示器變壓，惟案外人震陽電子
    公司在伊依約履行後，卻未能按該協議書內容履行，然被告係於八十九年六月十
    二日接獲案外人震陽電子公司之債權讓與通知，另於八十九年六月十五日接獲原
    告之債權讓與通知，故伊與案外人震陽電子公司之買賣契約既於受債權讓與通知
    之前，因此伊自得以與案外人震陽電子公司簽訂之協議書對抗原告，伊自無支付
    該筆款項之義務等語，資為抗辯。
三、查原告起訴主張案外人震陽電子公司已將其對被告之應收帳款債權讓與，以及被
    告與案外人震陽電子公司於八十八年十二月間簽訂來電顯示器買賣合約書後，先
    後向案外人震陽電子公司進貨，貨款合計五百二十萬九千一百五十四元等情，業
    據渠提出與陳述相符之應收帳款債權讓與通知及如附表所示發票及出貨單等影本
    為憑，復經證人即震陽電子公司業務經理李建宏到庭證述屬實（見本院九十年八
    月二十三日言詞辯論筆錄自明），此部分事實堪信為真正，茲兩造有爭議者為(一)
    讓與人（即案外人震陽電子公司）或受讓人（即原告）何時將債權讓與通知被告
    ？(二)被告得否以於八十九年七月二十八日與案外人震陽電子公司所簽訂之協議書
    對抗原告？分述如下：
四、讓與人（即案外人震陽電子公司）或受讓人（即原告）何時將債權讓與事實通知
    被告？
    (一)按債權讓與之通知，為讓與人或受讓人向債務人通知債權讓與事實之行為，其
      性質為觀念通知，此項通知乃使債務人知有債權移轉之事實，免誤向原債權人
      清償而已，因此債權之讓與，雖須經讓與人或受讓人通知債人始生效力，但不
      以債務人之承諾為必要，而讓與之通知，為通知債權讓與事實之行為，原得以
      言詞或文書為之，不需何等之方式，故讓與人與受讓人間成立債權讓與契約時
      ，債權即移轉於受讓人，除法律另有規定外，如經讓與人或受讓人通知債務人
      ，即生債權移轉之效力，如上所述，民法第二百九十七條之債權讓與之通知，
      屬於觀念通知之性質，雖非屬意思表示，其效力之發生，應類推適用同法關於
      意思表示之規定，而民法第九十五條第一項規定：「非對話而為意思表示者，
      其意思表示以通知達到相對人時生效力，」，所謂達到，係僅使相對人已屆可
      了解之地位即為已足，並非須使相對人取得占有，故通知已送達於相對人之居
      住所或營業所，即為達到，不必交付相對人本人或其代理人，亦不問相對人之
      閱讀與否，該通知即可發生通知之效力。
    (二)經查被告對於卷附應收帳款債權轉讓通知書上所蓋用之「電旦行股份有限公司
      台北四分公司統一發票專用章」印章乙節為真正並不爭執，然查該應收帳款債
      權轉讓通知書係案外人震陽電子公司基於對被告間所簽訂之來電顯示器買賣合
      約，將來依該特定之事實所發生之債權讓與予原告，經案外人震陽電子公司代
      表人同意後，交由該公司會計人員與被告公司會計部門協商，並由案外人震陽
      電子公司出具應收帳款債權轉讓通知書予原告等情，業據證人即案外人震陽電
      子公司業務經理李建宏到庭證述明確，復經證人即被告公司會計趙惠玲到庭證
      述：公司統一發票章係由伊保管，而該應收帳款債權轉讓通知書上之公司章，
      係伊所蓋用，依公司作業流程為需伊蓋用印章，都是由公司內容相關人員審閱
      後才由伊蓋章，然伊蓋用該印章僅表示知悉該文件內容等語（見本院九十年十
      月八日言詞辯論筆錄甚明），揆諸前揭說明，債權讓與之通知以達到相對人之
      支配範圍，置於相對人隨時可了解其內容之客觀之狀態而言，並不以相對人本
      人或其代理人是否閱讀與否，該通知即可發生效力，從而依前揭證人之證詞，
      顯見被告對於債權轉讓乙事已置其支配之範圍內，自應發生通知之效力。
    (三)第查觀諸卷附應收帳款債權轉讓通知書回簽欄中固僅由被告蓋用統一發票專用
      票，並無代表人簽名及記載日期，惟如上所述，債權讓與之通知係屬觀念通知
      ，亦無須得債務人之同意，因此被告抗辯並無代表人簽章自不發生效力乙節自
      不可採，又證人即被告公司會計趙惠玲到庭證述：不知蓋章之日期等語，惟另
      證人即案外人震陽電子公司業務經理李建宏則證述：該債權讓與予原告時，與
      案外人震陽電子公司與被告買賣貨款尚未確定等語（見前揭言詞辯論筆錄自明
      ），此參佐該應收帳款債權轉讓通知書內載：「：：震陽電子股份有限公司已
      與華信商業銀行簽訂應收帳款債權承購合約，：：自八十九年一月十八日將貴
      公司（指被告）應給付予本公司之所有應付帳款：：將全數轉移予華信商業銀
      行：：此致震旦行股份有限公司」等字樣，復參以原告所提出之出貨單及統一
      發票，所載出貨日期為八十九年一月六日、同年一月七日、一月十一日、一月
      二十七日、二月十五日，發票日期各為八十九年一月七日、八十九年一月七日
      、同年一月十五日、同年一月二十八日及同年二月十五日，從而原告主張該應
      收帳債權轉讓通知書上被告所蓋用統一發票章日期為八十九年一月十八日乙節
      可採，綜上所述，應認讓與人即案外人震陽電子公司於是日將債權讓與之事實
      通知被告而發生效力。
五、被告得否以於八十九年七月二十八日與案外人震陽電子公司所簽訂之協議書對抗
    原告？
    (一)按債權之讓與僅變更債之主體，於債之同一性則不生影響，因此附隨於原債權
      之抗辯權，亦不因債權之讓與而喪失，因債務人對於債權之讓與固不得拒絕，
      亦不宜因而使其受不利益，從而所謂得對抗讓與人之事由係兼指實體法上（如
      權利不發生之抗辯、債權消滅之抗辯、拒絕給付之抗辯）及訢訟法上之抗辯（
      如合意管轄之抗辯、仲裁契約之抗辯）而言，惟上述抗辯之事由，於受通知時
      業已存在者，始得對抗受讓人，於受通知以後方始發生之事由，則不在此限。
    (二)經查債務人即被告於受債權讓與之通知日期為八十九年一月十八日，已如前所
      述，茲被告以八十九年七月二十八日與案外人震陽電子公司所簽訂之協議書自
      始於受通知以後始發生之事由，自不得案外人震陽電子公司未履行該協議書之
      內容以此對抗原告，因此被告此部分之抗辯要屬無可採。
六、綜上所述，讓與人即案外人震陽電子公司業於八十九年一月十八日將如附表所示
    之貨款債權讓與予原告之事實通知被告，因此被告於是日以後發生所得對抗案外
    人震陽電子公司之事由皆不得對抗原告，此觀諸民法第二百九十九條第一項之規
    定自明，從而被告雖自承於八十九年四月二十一日曾給付一百二十萬四千零五十
    元予案外人震陽電子公司，於八十九年七月二十九日依與案外人震陽電子公司之
    協議約定支付一百三十三萬五千元，並提出八十九年四月二十一日被告委託花旗
    銀行轉帳電匯予震陽電子公司付款明細、被告台北四分公司與震陽電子公司八十
    九年七月二十八日簽立之協議書乙份、八十九年七月二十八日被告委託花旗銀行
    轉帳電匯予震陽電子公司於原告開立帳戶付款明細等影本為證，惟查如前所述被
    告依案外人震陽電子公司之旨示支付貨款為八十九年一月十八日以後所發生之事
    由，自不得以此對抗原告，而被告對於與案外人震陽電子公司所應給付如附表之
    貨款到期日乙節並不爭執，是原告主張於八十九年五月八日及八十九年七月二十
    八日收受一百一十二萬一千九百四十元（即如附表序號１所示之發票金額）、一
    百三十三萬四千九百七十元，尚積欠二百七十五萬二千二百四十四元，為此本於
    債權讓與之法律關係，請求被告給付如主文所示本金及自八十九年四月三十日起
    至清償日止，按週年利率百分之五計算之利息，洵屬有據，應予准許。
七、結論：原告之訴為有理由，依民事訴訟法第七十八條，判決如主文。
中      華      民      國      九十      年      十      月    二十五   日
                                            民事第四庭法      官  陳博文
右為正本係照原本作成
如對本判決上訴，須於判決送達後廿日內向本院提出上訴狀
中      華      民      國      九十      年      十      月    二十五   日
                                                      書  記  官  蔡嘉萍


司法院資訊處製作；財團法人民間司法改革基金會備份。
